【裁判字號】    98,建,161
【裁判日期】    990520
【裁判案由】    給付工程款
【裁判全文】
臺灣臺北地方法院民事判決               98年度建字第161號
原      告  漢固營造工程股份有限公司
法定代理人  甲○○
訴訟代理人  劉志鵬律師
            李貞儀律師
            林佳瑩律師
被      告  南投縣政府
法定代理人  乙○○
訴訟代理人  林雅芬律師
            洪舒萍律師
            蕭憲文律師
複  代理人  陳誌泓律師
上列當事人間請求給付工程款事件，本院於中華民國99年4月22
日言詞辯論終結，判決如下：
    主      文
被告應給付原告新臺幣捌佰壹拾柒萬伍仟捌佰壹拾陸元，及自民
國九十八年四月二十三日起至清償日止，按年息百分之五計算之
利息。
原告其餘之訴駁回。
訴訟費用由被告負擔百分之九十八，餘由原告負擔。
本判決於原告以新臺幣貳佰柒拾萬元供擔保後，得假執行。但
被告以捌佰壹拾柒萬伍仟捌佰壹拾陸元整元，為原告預供擔保，
得免為假執行。
原告其餘假執行之聲請駁回。
    事實及理由
壹、程序方面
    按訴狀送達後，原告不得將原訴變更或追加他訴；但擴張或
    減縮應受判決事項之聲明者，不在此限，民事訴訟法第255
    條第1項第3款定有明文。經查原告起訴時訴之聲明原為：「
    (一)被告應給付原告新臺幣（下同）8,175,816元，及自民國
    98 年4月8日起至清償日止，按年息5％計算之利息。(二)願供
    擔保以代釋明，請准宣告假執行。」，嗣於99年4 月22日當
    庭將利息起算日變更為98年4月10日（本院卷(二)第118頁），
    核原告所為訴之變更，係屬減縮應受判決事項之聲明，揆諸
    前揭規定，並無不合。
貳、實體方面
一、原告主張：被告於94年8 月間委託交通部臺灣區國道新建工
    程局（下稱國工局）代辦並完成「南投縣投83線道路萬豐村
    至法治村路段打通工程」（下稱系爭工程）之設計及預算等
    工作，復再委託並授權代辦機關即國工局辦理系爭工程招標
    、決標及施工監造等業務。依據前揭委託及授權，國工局於
    95年1 月11日公開招標，原告經優先減價後以總價1億8,300
    萬元（最低標）決標。國工局於95年1 月13日通知原告得標
    及承作，並指派國工局第二區工程處為「南投縣投83線道路
    萬豐村至法治村路段打通工程」工程契約（下稱系爭工程契
    約）之「工程司」。原告得標後，國工局於95年1 月18日發
    函檢送其調價完成之詳細價目表，函文上並載有：「請貴公
    司（即原告）於收到本通知之次日起5 天內函復是否同意，
    俾便列入契約文件。」，經原告於同日覆函：「本公司同意
    遵照辦理」同意後，兩造遂於95年1 月25日依據該詳細價目
    表之金額簽訂系爭工程契約，因此，系爭工程契約詳細價目
    表所記載之各工程項目之單價，除情事變更或契約另有規定
    外，對兩造均具有拘束力，不容一方任意以錯誤為由片面減
    少契約單價。依據前開詳細價目表約定，系爭工程隧道主體
    工程中第AⅥ類岩體之開挖單價為2,305元，並隨物價指數調
    整是項工程款。原告得標並完成系爭工程之簽約程序後，即
    依約於95年7 月24日動工。系爭工程最艱辛的「萬豐隧道」
    工程部份，原告則自96年2月8日開始進行隧道主體工程開挖
    作業後，因實際岩體與原設計岩體有極大差異，造成原告無
    法依據原設計規劃採鑽炸工法開挖並在180天（6個月）完成
    隧道主體開挖作業，而需配合實際地質改採機械開挖及增做
    多種臨時保護措施和抽坍處理，故造成工率降低，施工日數
    及施工成本大幅增加，但原告仍戮力趕工，計用445 天，於
    97年4月27日完成「隧道主體開挖作業」，並於98年3月25日
    完成全部系爭工程。國工局於95年1 月25日簽訂系爭工程契
    約後，從未表示契約之詳細價目表有何錯誤之情事，原告施
    工期間，國工局就系爭工程中「第AVI類岩體開挖」亦均按
    詳細價目表之單價2,305元/立方公尺及物價指數調整是項工
    程款辦理估驗計價，迄於97年4 月18日國工局突來函表示系
    爭工程契約詳細價目表中「第AⅥ類岩體開挖」之單價編列
    偏高，係因錯誤所致，要求原告辦理契約變更調降單價。由
    於國工局上開行為，於約於法均屬無據，且違反政府採購法
    第6條揭示政府採購應公平合理之原則，原告於97年4月22日
    立即覆函提出異議，就此爭議，被告曾召開協調會議，於協
    調會中，被告承認契約原單價均係依約依法而訂立，並無任
    何不當之處，要求國工局應依約履行，此有該會議紀錄記載
    ：「鑑於本工程契約於95年1 月27日已訂定成立，本工程『
    隧道開挖（第AⅥ類岩體）』其施工方式、施工內容與原契
    約施工項目相同，非屬新增施工項目，且原契約單價係依投
    標須知『21.2契約單價訂定原則』調整而得，應無不當之處
    ，基於契約誠信之原則，建請國工局應考量南投縣政府之最
    大利益及秉持甲、乙雙方之契約精神，依約執行本工程。」
    可稽。詎被告代辦機關國工局竟違背前開會議結論，仍於98
    年1 月23日發函被告，主張單價編列偏高係為錯編，並要求
    原告依據國工局97年4月10日函文就第AVI類岩體單價辦理契
    約變更片面降低單價。就此，被告乃於98年2月17日發函指
    示國工局：「上開工程契約變更爭議案，並未基於契約誠信
    之原則，建請國工局應考量本府之最大利益及秉持甲、乙雙
    方間之契約精神，仍請貴局依本府97年12月5 日府工土字第
    09702335180 號函辦理」。然國工局無視於被告函文，於98
    年2 月19日又發函告知其堅持辦理契約變更片面降低單價之
    立場，故被告乃於98年2月23日又再度發函國工局及原告，
    明確表示：「有關本工程契約變更爭議案，貴局之函覆內容
    ，本府認為並未基於契約誠信之原則，及本府之最大利益考
    量，請貴局尊重本府97年12月5日府工土字第09702335180號
    函之會議結論(一)之內涵，依約執行，以免造成日後之爭議及
    本府之困擾。」。同時，原告亦於98年4月8日再度發函國工
    局反對其片面降低契約單價。然國工局仍無視於被告之指示
    ，並於98年4 月15日發函原告，逕行決定系爭工程契約變更
    案即編號：CF05－CCO－05 成立，並逕行核定系爭工程契約
    變更案之價金為856 萬元整，並指示監造單位「依案內核定
    之底價（856 萬元整），逕行編製契約變更書送承包商用印
    」。為此，原告乃於98年4 月16日再度函告國工局及被告聲
    明異議，並表示前開契約變更案已嚴重違反契約及民法相關
    規定，且漠視岩體實際狀況與原設計差異極大已造成施工情
    況變更應予調高單價而非違約減價之事實，並表示拒絕配合
    辦理減價之變更設計。惟監造單位中興工程顧問公司（下稱
    中興公司）萬豐工務所仍依國工局之指示於98年4 月17日檢
    送原告契約變更書即工程編號：CF05－CCO－05－08 （下稱
    契約變更書）乙式14份，將第AⅥ類岩體單價降低為1,357元
    （並內含物價指數調整款），並要求原告於文到後7 日內用
    印。原告遂於98年4 月20日再度發函監造單位、國工局及被
    告重申異議，並拒絕被告等片面變更契約、降低契約單價，
    且隨函檢還監造單位契約變更書。其後，於原告申請被告給
    付準末期估驗工程款時，國工局竟按其片面減低之單價辦理
    估驗而違約剋扣原告工程款8,175, 816元。而依系爭工程契
    約第4 條約定，系爭工程契約為實作實算契約，應依據契約
    價目表單價乘以工程實際施作驗收數量計算工程款，被告以
    第AⅥ類岩體實際開挖數量與預估數量有差距即片面降低契
    約單價，顯於法無據。而「第AⅥ類岩體開挖」為原契約所
    明訂工作項目，本件原告係請求被告依實際開挖數量按契約
    原訂單價即每立方公尺2,305 元及實際完成數量給付工程款
    ，完全是依據原合約請求，而非在本件主張就岩體差異所致
    增加施工成本及費用等請求給付。縱認被告主張該單價有錯
    誤等情屬實，惟兩造就該工作項目之單價既已達成合意並經
    簽訂契約在案，除契約或法律另有規定外，對兩造均具有拘
    束力，任一方均不得於事後以錯誤為由片面核減契約單價，
    而系爭工程契約於95年1 月25日簽約，被告逾兩年從未表示
    錯誤，迄97年4 月18日始主張單價編列錯誤，以逾撤銷錯誤
    意思表示之除斥期間，被告並無任何權利得以錯誤為由要求
    變更單價。綜上所述，被告片面辦理契約變更調減第AⅥ類
    岩體之單價，並據其片面調減單價而扣減原告準末期計價工
    程款共計8,175,816 元顯無理由，自應依約給付原告，且系
    爭工程經被告趕工已於98年3 月25日提前完工，原告並已於
    98年4月8日發函請求被告給付工程款，然被告遲延至今尚未
    給付，原告並請求自98年4月8日起按年利率百分之5 計算之
    遲延利息，縱認原告請求自98年4月8日計算遲延利息為無理
    由，惟被告係於98年4 月10日簽收原告前開98年4月8日函文
    ，且原告亦於98年5月1日向工程會提出調解申請，故利息之
    起算日至少應自98年4 月10日或98年5月1日起算，爰依民法
    第153條、第490條第1項、第505條第1項之規定提起本訴。
  (二)被告辯稱第AVI類岩體須由原契約單價每立方公尺2,305元，
    並非因「原契約單價編列錯誤」，而係因現場岩體差異云云
    ，顯非實在，蓋被告於97年4月10日及97年4月16日國工局函
    文中均稱係「隧道開挖（第AⅥ岩體）」單價編列錯誤，再
    依據98年4 月被告片面檢送予原告之契約變更書亦可證被告
    片面違約變更調降第AⅥ類岩體單價為每立方公尺1,357元係
    因「被告主張原契約單價編列錯誤」所致。此外，被告曾於
    先前本件爭議於行政院公共工程委員會（下稱工程會）採購
    申訴審議委員會進行調解程序時，所提出之陳述意見書亦自
    承其片面調降第AⅥ類岩體開挖價格為每立方公尺1,357元係
    因細項分析誤植所致。更何況，被告於系爭工程每期估驗計
    價時（96年2月第3 期至98年2月第29期），均依據每立方公
    尺2,305元計價給付每期估驗款，而斯時第AⅥ類岩體開挖」
    估驗之數量即已超過原契約預估數量，但被告均未以數量差
    異為由要求降低單價，更可證明被告於97年4 月18日片面要
    求變更調降單價，完全係主張其單價編列錯誤所致，並非考
    量因岩體差異致實際開挖數量超出原規劃數量，故被告於本
    件訴訟辯稱其係因為岩體差異而欲調降單價云云，與事實不
    符，自不足採。
  (三)另原告投標時之所以將第AI類至第AⅥ類岩體價格均列為相
    同單價之每立方公尺950 元，係因被告提供之招標資料顯示
    ，各類岩體中係以第AIII類及第AⅣ類之岩體為主（約占總量
    之80.5％），雖第AⅤ類及第AⅥ類岩體（約占總量之15.48
    ％）之施作較為困難，但以主要數量（即第AIII類及第AⅣ類
    岩體數量）估算單價，尚不影響標價基礎及結構，故於投標
    時均以第AIII類及第AⅣ類之單價即每立方公尺950 元報價。
    而決標後被告認為第AⅥ類岩體之施作確實較為困難，原告
    投標之單價每立方公尺950元不合理，而依據投標須知第21.
    2條規定將單價調高為每立方公尺2,305元，雙方並據此簽署
    系爭工程契約。而被告就第AⅥ類岩體開挖單價與第AⅤ類岩
    體開挖單價不同價格是否合理一事，曾函詢系爭工程之設計
    顧問美商美聯科技股份有限公司（下稱美聯公司）臺灣分公
    司，該公司並於96年5月21回函表示第AⅥ類岩體之單價較第
    AⅤ類岩體高係屬合理，可證被告辯稱第AⅥ類岩體單價不合
    理云云，顯屬不實。
  (四)系爭工程契約第G.7條、第G.8條及第G.9 條約定係賦予「承
    包商」因施工遭遇不利自然狀況而增加施工成本或費用等得
    要求定作人增加給付工程款之規定，並非容許定作人得據此
    片面減少工程款，係屬承包商之權利，並非業主之權利，故
    被告主張其得依據第G.7條、第G.8 條片面降低第AⅥ類岩體
    單價，顯無理由。更何況，原告在本件訴訟請求者乃僅要求
    被告依據原契約單價給付，至原告所增加之施工成本及費用
    等將另行向被告請求，被告上開抗辯，並不足採。再者，系
    爭工程契約第E.4 條數量增減亦明確約定系爭工程契約為實
    作實算契約，實際開挖數量如大於詳細價目表所載數量，仍
    應依據詳細價目表所列單價計價，而不得以之作為契約變更
    之理由，故被告辯稱得依第E.8 條為契約變更，並片面調降
    單價云云，顯然與前開第E.4 條約定及系爭工程契約為實作
    實算契約有重大矛盾，並不可採。縱認本件有系爭工程契約
    一般條款第E.8 條之適用，惟原告如不同意契約變更而提出
    異議時，該契約之變更並不成立，亦不發生任何效力，而原
    告於97年4 月22日、98年4月16日及98年4月20日一再發函予
    被告表示異議，則依系爭工程契約一般條款第E.8 條約定，
    被告片面核定之契約變更案並無拘束原告之效力。此外，系
    爭工程第AI類至第AⅣ類岩體之實際開挖數量均較契約預估
    數量少，但第AⅤ類及第AⅥ類岩體之實際開挖數量均較契約
    預估數量為多，但被告就第AI類至第AⅤ類岩體，均係按實
    際開挖數量依契約單價付款予原告，僅第AⅥ類岩體違約片
    面調低單價而不依契約單價給付，系爭工程其他多項工作項
    目實際施作數量超出原契約預估數量，亦未見被告主張須變
    更降低單價，可見數量差異並非變更調降單價之理由。又依
    系爭工程契約一般條款第S.1 條約定詳細價目表之單價未經
    雙方協議調整不得任意變更，被告片面主張應予降低第AⅥ
    類岩體契約單價已無理由，縱有變更之必要，亦應經由雙方
    依工地實際發生費用為依據協議調整，非可任由被告單方面
    降低單價，是被告未經雙方協議調整且漠視原告異議、聲明
    拒絕同意之狀況下，即片面逕行核定契約變更案降低第AⅥ
    類岩體之單價，顯已違反系爭工程契約一般條款第S.1條之
    約定。
  (五)按民法第227條之2第1項規定，可知情事變更之原則應以「
    非當時所得預料」且「效果顯失公平」為要件，並在契約無
    明文規定時始能加以適用。而本件系爭工程契約乃實作實算
    契約，縱第AⅥ類岩體之實際施工數量較原規劃數量多，原
    告依實際施作數量請求被告依原契約單價給付，對被告並無
    任何不可預期及顯失公平之處；且系爭工程雖有實際開挖數
    量與契約預估數量差距之情事變更，惟此項情事變更，係增
    加原告之施工成本、費用及工期，故依原契約單價給付，將
    對原告顯失公平，原告依法可請求依情事變更增加給付，對
    被告而言，雖然第AⅥ類岩體數量增加，然原告係依實際完
    成之第AⅥ類岩體數量請求被告依契約約定單價給付工程款
    ，對被告並無任何顯失公平之處，蓋被告受領到的工程結果
    ，並非契約預定之工作數量，而係原告實際完成之工作數量
    ，故被告以情事變更為由主張降低單價，自無可採。又就第
    AI類至第AⅣ類岩體部分，因被告預估數量與實際開挖數量
    不同，已經導致原告依據實際開挖數量請求之工程款少於如
    依據契約預估數量請求之工程款，而第AVI類岩體之質地容
    易脆裂，係所有六類岩體當中最難開挖者，數量反而增多，
    原告為避免隧道坍塌造成工安意外，實際上已經導致原告必
    須投入更多機具人力，並陷於工率低、進度慢之困境，造成
    成本費用增加，詎被告於隧道主體工程幾已完成才片面主張
    單價編列錯誤要求降低第AⅥ類岩體單價，除於約於法均屬
    無據，且顯失履約誠信外，更與政府採購法第6 條所揭諸政
    府採購應以公平合理為原則完全相背離，且原告於本件訴訟
    僅係請求被告依契約所訂單價按實際施作數量依約計付工程
    款，亦無補充契約解釋原則之適用，是被告片面要求調降契
    約單價，顯無理由。
  (六)聲明：
  1.被告應給付原告8,175,816元，及自98年4月10日起至清償日
    止，按年息5％計算之利息。
  2.願供擔保以代釋明，請准宣告假執行。
二、被告則以：
  (一)依系爭工程契約一般條款第G.7條、第G.8條約定，若承包商
    於工地施工時遭遇無法預料之不利自然情況（含契約所述與
    實際情況有顯著差異者，或現場有特殊情況與原設計條件有
    顯著差異時）或第三人所致之人為障礙，而非一般有經驗之
    承包商所能合理預料者，除工作暫停等外，亦應依系爭工程
    契約一般條款第E.1 條以下之約定辦理契約變更。本件系爭
    工程契約之原規劃，第AⅥ類岩體開挖工程之數量僅佔2％，
    限於鑽探可及之隧道洞口段約374 立方公尺，預估工程金額
    為862,070 元，惟經實際開挖後，發現現場實際岩體地質與
    系爭工程契約原定狀況差距甚大，無論在岩體分類、數量及
    比例等各方面均有所不同，導致第AⅥ類岩體開挖工程之數
    量大幅增加為6189.86 立方公尺，相較原契約預估數量多出
    5815.86立方公尺，增幅高達15倍以上，且兩造就第AⅥ類岩
    體開挖工程新增工程數量所造成之工期展延問題，已於98年
    1月22日於工程會成立調解，展延工期130天，故本件實已符
    合前揭一般條款第G.7 條「不利之自然情況及人為障礙」之
    情形，而有影響施工工期及成本之問題，被告依一般規範第
    G.8條第4款規定辦理契約變更，並無不合。又原告所舉包含
    F2-11、F2-14、F2-15、F2-16、F2-20及F2-24等工作項目，
    其實際施工數量雖亦與原契約預定數量有差異，惟該等工作
    項目數量之增減，並未涉及實際情況與原契約所述狀況差異
    過大等問題，並不構成一般條款第G.7條「不利之自然情況
    及人為障礙」之情形。再者，系爭工程隧道主體工程關於隧
    道開挖第AI類岩體至隧道開挖第AVI類岩體等六項工作項目
    ，係指針對不同岩體進行開挖，其開挖斷面及程序大致相同
    ，則該六類岩體之開挖單價雖有差異，但不致有過大差距，
    且原告當初投標時，就第AⅥ類岩體工作項目所提出之單價
    ，與第AI類岩體至第AⅤ類岩體等五項工作項目之單價均為
    每立方公尺950 元，足見原告得以該價格承作系爭工程；而
    系爭工程詳細價目表關於第AI類岩體至第AVI類岩體等六項
    工作項目之單價，即可發現第AI類岩體至第AV類岩體，其
    經調整價格後之契約單價均為每立方公尺925 元，惟其中「
    隧道開挖（第AVI類岩體）」工作項目，經調整價格後竟增
    加至每立方公尺2,305 元，是該項工作項目之單價確有明顯
    錯誤，並不合理。又美聯公司於97年4 月23日亦發函表示原
    詳細價目表所列單價確因設計顧問工程師錯誤估算。且嗣後
    經美聯公司重新依據現場實際狀況，再行估算所提出之合理
    單價分析表，亦載明第AⅥ類岩體開挖工程之合理單價應為
    每立方公尺1,200 元，與原詳細價目表所載單價相距甚大，
    更顯見原詳細價目表所載單價確不合理。至於原告主張國工
    局無視被告之指示，仍逕行核定本件第AⅥ類岩體開挖工程
    新增工程數量之契約變更案乙節，與事實不符，查兩造及國
    工局曾就第AⅥ類岩體開挖工程新增工程數量乙事多次召開
    協調會，最後於98年3 月17日在「研商南投縣政府委託本局
    代辦之『仁愛鄉○○村○○○村路段打通工程』契約變更爭
    議案相關契約執行疑義釐清事宜會議」中，被告明確表示：
    「本契約變更爭議案將尊重國工局處理方式」、「請國工局
    第二區工程處督促監造單位中興公司依契約規定儘速辦理本
    契約變更案後續事宜」等語。
  (二)在辦理契約變更時，應依系爭工程契約一般條款第E.1 條、
    第E.5條第2款約定重新議定新單價。而於系爭工程契約變更
    爭議案協調會議中，被告曾多次敦請原告儘速提供第AⅥ類
    岩體開挖工程之實際施工成本之合理單價分析，以供設計單
    位及監造單位確實審核，作為執行該工項之參考，然原告卻
    未提出，並拒不與被告協議新單價，為期系爭工程能如期完
    工而不致為此懸宕，被告乃依系爭工程契約一般條款第E.8
    條自行參酌工程會公共工程技術資料庫就系爭工程隧道開挖
    期間之同類岩體開挖單價，計算第AⅥ類岩體開挖工程之合
    理單價應介於每立方公尺833至1,411元之間，另再參酌系爭
    工程設計顧問美聯公司臺灣分公司所提送之合理單價分析表
    ，考量物價指數調整後，據以核定第AⅥ類岩體開挖工程新
    增數量部分之單價為每立方公尺1,357 元，已較第AI至AV類
    岩體開挖工程之單價每立方公尺925 元為高，顯見被告確已
    考量實際地質之差異及開挖之困難度等，並根據合理市價，
    據以調整第AⅥ類岩體開挖工程之單價，並函請原告辦理契
    約變更事宜，且被告業已依據合理之新單價及數量，如數給
    付系爭工程之工程款予原告。另被告核定降低契約單價，並
    未違反兩造間系爭工程契約一般條款第S.1 條之約定，因由
    該約定可知詳細價目表內之單價，除應透過契約變更調整外
    ，承包商不得以其他有關辦理本工程之任何成本增減，要求
    業主調整詳細價目表之單價，是該項規定係要求承包商於承
    攬本工程時，即應全面考量各該工作項目之成本支出，不得
    於事後向業主要求變更單價，避免承包商於投標之初，刻意
    低估單價承作，之後要求提高單價增加契約價額，與本件因
    契約變更而調整單價之情況大相逕庭，自無該條適用之可能
    。而本件因符合一般條款第G.7 條不利之自然情況及人為障
    礙之情形，且原詳細價目表中「隧道開挖（第AⅥ類岩體）
    」工作項目之單價編列不合理，經由系爭工程之工程司指示
    辦理契約變更，並依一般條款第E.5條第2款規定，被告在辦
    理契約變更時應協議新單價，此與原告主張一般條款第S.1
    條本文規定之情形不同，甚至正係一般條款第S.1 條所定「
    雙方因契約變更而協議調整之價格」之例外情形，難謂有與
    一般條款第S.1條規定違背之處。
  (三)第AⅥ類岩體開挖工程原僅限於鑽探可及之隧道洞口段374立
    方公尺，惟經實際開挖後，始發現因系爭工程地質因素，致
    第AⅥ類岩體開挖工程之工程數量遽增為6189.86 立方公尺，
    而此種地質因素若非經現場探鑽，單憑地表外觀實無法加以
    評估研判，故實際之地質狀態確為兩造契約訂立當時所無法
    預見，如執意以原施工條件下之單價計算，將產生顯失公平
    之情狀，故本件應有情事變更原則之適用，是被告依據情事
    變更原則，就第AⅥ類岩體開挖工程新增之工程數量部分變
    更單價，並依據合理之單價執行系爭工程，誠屬有據。另依
    據誠信原則及補充之契約解釋原則，根據原告於投標時所提
    出之報價表可知，原告就第AⅥ類岩體開挖工程之單價認為
    至多僅須每立方公尺950 元即可承作，復參酌前述工程會公
    共工程技術資料庫提供之合理市場營建物價及設計顧問之報
    告，該類岩體之隧道開挖價格亦僅為833至1,411元之間，凡
    此足證原詳細價目表就第AⅥ類岩體開挖工程所列「隧道開
    挖（第AⅥ類岩體）」之單價明顯過高，並不合理，是本件
    依誠信原則及補充之契約解釋原則，衡量雙方當事人彼此利
    益，使法律關係維持公平妥當之法律原則，就第AⅥ類岩體
    開挖工程新增之工程數量部分，自應以新單價為據，以維護
    雙方當事人之公平合理。
  (四)原告以原證18號主張其於98年4月8日發函請求被告給付工程
    款，故請求自98年4月8日起按年利率5％ 計算之遲延利息云
    云。惟依據原告原證18號之函文僅係請求被告就其工程估驗
    申請書為核定，必須由監造單位、被告等核定後，該期之工
    程款始告確定，故原告提出估驗申請書僅係請求被告就其計
    算之金額為核對，並非針對第AⅥ類岩體開挖工程之工程款
    請求被告付款，且當時被告就第AⅥ類岩體開挖工程之新增
    工程數量部分尚未進行扣款，更無所謂原告以原證18號函文
    向被告請求返還被告扣抵工程款之可能，是原告主張應自98
    年4月8日發函日期起算本件遲延利息云云，並無理由。
  (五)綜上，就第AⅥ類岩體開挖工程新增之工程數量部分，被告
    已依約辦理契約變更，重新核定單價為「每立方公尺1,357
    元」，且依情事變更原則、誠實信用原則及補充之契約解釋
    原則等，亦應以新訂單價為據，且被告已依系爭工程契約及
    契約變更書之規定，就第AⅥ類岩體開挖工程之原工程數量
    及新增工程數量分別按原單價及變更後單價辦理估驗付款在
    案，故原告主張被告應再給付817萬5,816元工程款云云，顯
    無理由等語，資為抗辯。
  (六)聲明：
  1.原告之訴及其假執行之聲請均駁回。
  2.如受不利之判決，被告願供擔保，請准宣告免為假執行。
三、兩造不爭執事項
  (一)被告於94年8 月間委託國工局代辦系爭工程之設計、預算等
    工作，復又委託並授權國工局辦理系爭工程之招標、決標及
    施工監造等業務。嗣國工局於95年1 月11日就系爭工程公開
    開標，經原告以總價183,000,000 元決標（最低標），國工
    局並於95年1 月13日通知原告得標結果，並指派國工局第二
    區工程處為系爭工程契約所稱之「工程司」。
  (二)國工局於98年1 月18日發函並檢送系爭工程調價完成之詳細
    價目表與原告，並表示：函請原告於5 日內函覆是否同意調
    整完成之詳細價目表，以利列入契約文件。原告則於同日函
    覆國工局表示：同意遵照辦理。
  (三)原告於95年1月25日與被告就系爭工程簽訂系爭工程契約，
    系爭工程契約書主文第四條約定：契約金額為決標總價183,
    000,000 元，詳細價目表附後；工程結算時，應按實際驗收
    數量及契約單價結算，工作項目以詳細價目表中所列及契約
    變更書所載為準。
  (四)兩造間系爭工程契約所附如(二)所載詳細價目表記載，系爭工
    程隧道主體工程中第AVI類岩體之預估數量為374立方公尺、
    開挖單價為每立方公尺2,305元。
  (五)系爭工程之監造單位中興公司於97年4 月18日函轉國工局第
    二區工程處97年4月16日及97年4月10日函文，而發函向原告
    表示：系爭工程契約「隧道開挖（第AⅥ類岩體）」單價編
    列錯誤，處理方式如下：該工項原契約數量部分仍依原契約
    單價計價，實做數量超過契約數量部分，與承包商即原告另
    議一合理單價及辦理契約變更。
  (六)原告於97年4 月22日發函予中興公司表示：系爭工程隧道開
    挖作業地質實際狀況與原細部設計差異極大，致原契約岩體
    分類、數量及比例皆與實際不服，緣設計所規劃隧道開挖工
    作之工法及工率欠正確性，所衍生系爭工程為完成隧道開挖
    工作之施工成本及工期大幅增加屬實，建請該公司工務所針
    對隧道前開情事於編列新單價時給與合理調高單價之處理。
  (七)被告於97年11月25日召開系爭工程契約契約變更爭議協調會
    ，作成以下結論：
  1.鑑於系爭工程契約於95年1月27日已訂定成立，系爭工程「
    隧道開挖（第AⅥ類岩體）」其施工方式、施工內容與原契
    約施工項目相同，非屬新增施工項目，且原契約單價係依投
    標須知第21.2條契約單價訂定原則調整而得，應無不當之處
    ，基於契約誠信之原則，建請國工局應考量被告之最大利益
    及秉持雙方之契約精神，依約執行系爭工程。
  2.請承包商儘速提送系爭工程「隧道開挖（第AⅥ類岩體）」
    實際施工成本之合理單價分析，供設計單位及監造單位確實
    審核，作為執行該工項之參考。
  (八)國工局分別於98年1月23日及同年2月19日發函被告及第二區
    工程處表示：系爭工程契約契約變更爭議案國工局相關單位
    已研議多時，現被告建請國工局應考量被告之最大利益及秉
    持雙方之契約精神，依約執行系爭工程，經檢視國工局目前
    處理措施已符合前述要件，仍請第二工程處依國工局97年4
    月10日國工局工字第0970005368號函及97年5月1日國工局規
    字第0970006603號函辦理後續事宜。
  (九)被告分別於98年2月17日及98年2月23日發函原告、國工局、
    第二區工程處表示：系爭工程契約契約變更爭議案，並未基
    於契約誠信之原則，建請國工局應考量被告之最大利益及秉
    持雙方之契約精神，仍請國工局依被告97年12月5 日府工土
    字第09702335180號函之會議決論之內涵辦理。
  (十)被告、中興公司、國工局第二區工程處於98年3 月17日參與
    研商南投縣政府委託國工局代辦之「仁愛鄉○○村○○○村
    路段打通工程」契約變更爭議案相關契約執行疑義釐清事宜
    會議，作成以下結論：
  1.被告請國工局務必控管系爭工程完工通車期程，至於系爭契
    約變更爭議案將尊重國工局處理方式。
  2.請國工局第二區工程處督促監造單位中興公司依契約規定儘
    速辦理系爭契約變更案後續事宜。
  (十一)原告於98年4月8日以備忘錄對中興公司檢送系爭工程準末期
    工程估驗申請書。
  (十二)國工局第二區工程處於98年4 月28日發函原告表示：系爭工
    程第5號契約變更案之「隧道開挖（第AⅥ類岩體）」，第二
    工程處業依國工局函囑辦理後續契約變更事宜，並依程序已
    與原告辦理4次議價協議不成立，第二區工程處已於98年4月
    15日國工二投字第09800030661 號函，請監造單位編製契約
    變更書，案經監造單位估算系爭契約變更案完成後，須扣回
    估驗金額8,175,816元。而工程估驗金額為1,803,987元，扣
    除2.5％之工程保留款45,100 元、扣除物價指數調整款721,
    136元，故本案準末期估驗可實付金額計1,037,751元。
  (十三)依被告97年11月契約變更書記載，系爭工程詳細價目表中之
    隧道主體工程中第AI至AIII類岩體部分實際開挖數量為零，
    第AⅣ類岩體部分則實際減少2,397.54立方公尺，第AⅤ類岩
    體部分則實際開挖數量較原締約時預估之數量增加2,939.7
    立方公尺，被告就此則已按契約約定單價付款予原告。承此
    ，被告就系爭工程詳細價目表中之隧道主體工程中第AI至
    AⅤ類岩體部分，均已依原告實際開挖數量按契約變更詳細
    價目表中所載契約單價付款予原告。原告已收受該款項，但
    並未簽認上開契約變更書。
  (十四)系爭工程詳細價目表中之隧道主體工程中第AⅥ類岩體部分
    ，原告實際開挖數量為6,189.86立方公尺，較原締約時預估
    之數量增加5,815.86立方公尺。
  (十五)承上開(十二)所載，被告就系爭工程詳細價目表中之隧道主體工
    程中第AⅥ類岩體部分，其中原告實做數量374立方公尺部分
    係依原訂單價2,305 元計價給原告；至於原告實做數量超過
    374立方公尺部分即其餘5,815.86 立方公尺，被告則係以每
    立方公尺單價1,357元計價給原告。
  (十六)若原告主張為有理由，則被告對於原告聲明金額計算方式不
    爭執。
  (十七)系爭工程於95年7 月24日正式開工，並自96年2月8日起進行
    系爭「萬豐隧道」主體之隧道開挖工程，且於97年4 月27日
    完成隧道主體開挖作業，而系爭工程則於98年3 月25日正式
    竣工。
四、得心證之理由：
    本件原告主張被告應按系爭工程契約原約定之第AⅥ岩體單
    價每立方公尺2,305 元給付剩餘未付之工程款，則為被告所
    否認，並以前詞置辯，是本件所應審究者為：(一)系爭工程詳
    細價目表中之隧道主體工程中第ＡⅥ類岩體部分，究應依契
    約原定單價2,305元計價或依被告所述之每立方公尺1,357元
    計價？1.被告抗辯原告應依契約一般條款第G.7條、第G.8條
    第4款及第E章約定，配合被告辦理契約變更，調降開挖單價
    ，是否可採？被告依一般條款第E.8 條約定得否片面調降契
    約單價而拘束原告？2.被告片面核定降低契約單價，與兩造
    間系爭工程契約一般條款第S篇中第S.1條約定相符否？3.被
    告以系爭工程隧道主體工程中第AⅥ類岩體實際開挖數量較
    締約時預估為多而認此地質狀態為兩造締約時所無法預見，
    倘仍依原契約單價計價，將顯失公平，其得依民法第227條
    之2情事變更原則，辦理契約變更，調降第AⅥ類岩體開挖單
    價，是否有理由？4.被告得否依據誠實信用原則及補充之契
    約解釋原則，以原告投標時之報價、市○○○○道開挖一般
    合理價格為據，調降契約單價？(二)原告主張被告應自98年4
    月10日起給付法定遲延利息是否有理由？茲分別論述如下：
  (一)系爭工程詳細價目表中之隧道主體工程中第AⅥ類岩體部分
    ，應依契約原定單價2,305元計價
  1.被告不得主張原告應依系爭工程契約一般條款第G.7 條、第
    G.8條第4款及第E 章約定，配合被告辦理契約變更，調降開
    挖單價，亦不得依一般條款第E.8 條約定片面調降契約單價
    而拘束原告
  系爭工程契約一般條款第G.7條、第G.8條第4款、第G.9條分
    別約定：「若承包商於工地施工時遭遇無法預料之不利自然
    情況（含契約所述與實際情況有顯著差異者，或現場有特殊
    情況與原設計條件有顯著差異時）或第三人所致之人為障礙
    ，而非一般有經驗之承包商所得合理預料者，或發生除外風
    險事項者，承包商應立即通知工程司及工程司代表，並即以
    書面說明所遭遇情況，詳述預計之影響，其所採取或擬採取
    之辦法，以及是否增加成本或工期。」、「工程司在接獲承
    包商按G.7 『不利之自然情況及人為障礙』規定所發之通知
    後，應即刻赴現場調查，以判定現場情況是否如承包商所述
    ，並得按下列全部或任一方式處理：(4)依H.8『暫停施工』
    規定指示工程或工作暫停，或依E.1 『契約變更』規定，以
    契約變更方式辦理。」、「如工程司認定按G.7 『不利之自
    然情況及人為障礙』確係一般有經驗之承包商所無法合理預
    料者，包商得依H.7 『展延工程』之規定申請延展工期。承
    包商並得依G.14『求償通知』規定提出書面補償要求（不論
    工程司是否曾依G.8 『工程司之處理』規定給予任何指示）
    ，但其補償金額應相當於實際辦理該項增加工作及實際增添
    之施工設備之合理成本。除上述補償外，承包商不得要求任
    何其他給付。」（本院卷(一)第115頁、第116頁），由上開契
    約約定內容觀之，系爭工程契約一般條款第G.7條、第G.8條
    第4 款係於承包商遭遇無法預料之不利自然情況時，因將面
    臨無法依原定工期及所預定成本完工之風險，故賦予承包商
    得請求工程司增加工期或成本之請求權，並非業主及工程司
    之權利。經查，系爭工程「隧道主體開挖作業」之第AⅥ類
    岩體部分，依原定系爭工程契約之詳細價目表，可知原預估
    數量僅為374 立方公尺，嗣因實際開挖時，隧道主體開挖之
    岩體與原設計岩體差異極大，致第AⅥ類岩體之數量增加為
    6189.86 立方公尺，此自屬兩造締約當時所無法預料之不利
    自然情況，故承包商即原告自得依系爭工程契約一般條款第
    G.7 條約定通知工程司即國工局請求增加成本或工期，國工
    局再依系爭工程契約一般條款第G.8 條約定視現場情況決定
    是否暫停施工或辦理契約變更，並非國工局或被告得主動以
    原告遭遇無法預料之不利自然情況而要求原告暫停施工或辦
    理契約變更。是以，被告抗辯原告應依系爭工程契約一般條
    款第G.7條、第G.8條第4款及第E章約定，配合被告辦理契約
    變更，調降開挖單價，即屬無據，尚非可採。至被告是否得
    依系爭工程契約一般條款第E 章約定辦理契約變更，即應視
    是否符合系爭工程契約一般條款第E 章契約變更之要件而定
    。
  又系爭工程契約第E.1條、第E.2條、第E.4條、第E.5條、第
    E.8 條分別約定：「工程司為期契約工程或工作圓滿完成，
    得指示承包商辦理契約變更，包括增加、減少、取消、刪除
    、替代、更改之變更，品質、形狀、性質、種類、位置、尺
    度、高程或路線之變更，以及施工程、方法或時程之變更。
    承包商應接受工程司之指示辦理契約變更。」、「工程司之
    契約變更指示，應以書面通知為之，承包商在未接獲工程司
    之指示前，不得辦理變更工程或工作。」、「依P.3『按實
    作數量計量及計價』辦理之任何工作數量有增減時，如其增
    減並非由於E.2 『變更指示』之結果，而係數量大於或小於
    詳細價目表所載明之數量者，則無需書面契約變更指示。除
    契約另有規定外，前述工作數量之增減，仍按本契約詳細價
    目表所列單價按實作數量計價給付。」、「由工程司依E.1
    『契約變更』指示之一切變更，其價款按以下原則決定：（
    1）如工程司認為該工程或工作與詳細價目表內載列價格之
    工程或工作項目相同且在相同條件下施工者，則按詳細價目
    表所載可適用之單價估驗。（2）如工程司認為契約中並無
    性質相同之工程或工作項目，或非在相同條件下施工者，詳
    細價目表之單價無法引用時，應由雙方協議新單價。」、「
    工程司按E.1『契約變更』指示承包商所辦理之契約變更，
    致使承包商之成本及工期或工作所需時間有所增減，其工期
    及費用應作適當合理之調整。若承包商與代辦機關（或經授
    權之工程司）對工期及費用調整達成協議時，則協議之細節
    將併入契約變更書中，如未能達成協議，工程司將逕行決定
    變更所需調整之金額及工期。若承包商不同意工程司之決定
    ，應於接獲決定後7日內，依Ⅴ.『爭議處理』條款之規定提
    出異議。如承包商未在期限內提出異議，則視為已同意工程
    司之決定。在協議或爭議處理期間，承包商不得中斷或停止
    本工程或工作任何部分（含系爭工程司頒發之契約變更計畫
    ）之服務及施工。」（本院卷(一)第132頁、第133頁），由上
    開契約約定內容觀之，工程司得在考量契約工程圓滿完成之
    情形下，指示承包商辦理有關契約工程之變更，惟若非因變
    更指示之結果導致按實作數量計量及計價辦理之工作項目有
    增減，自非系爭工程契約第E 章所稱之契約變更，而無需書
    面契約變更指示，仍應依詳細價目表所列單價按實作數量計
    價給付。經查，本件第AⅥ類岩體之開挖數量之所以由374立
    方公尺增加為6189.86 立方公尺，係因系爭工程隧道主體之
    岩體結構、地質因素所致，並非係被告或本件工程司即國工
    局指示變更之結果，自不符合系爭工程契約一般條款第E.1
    條契約變更之要件，是被告及工程司自無從依系爭工程契約
    一般條款第E 章以下約定辦理契約變更，要求雙方協議新單
    價，並於雙方未能達成協議時，逕行決定變更所需調整之單
    價。
  2.被告不得依契約變更之約定片面核定降低契約單價，自與系
    爭工程契約一般條款第Ｓ.1條約定無涉
    系爭工程契約一般條款第S.1 條約定：「除雙方因契約變更
    而協議調整之價格外，承包商為辦理本工程有關之任何成本
    增減，包括人工工資或津貼、僱用條件或材料（不論永久或
    臨時工程所用）、消耗性物料、燃料及電費之變動、運費及
    保險費費率之變動、關稅及起岸費用稅率與費率之變動或附
    加，或因任何法規之施行而發生成本變動等，均不得要求調
    整詳細價目表內之單價。」（本院卷(一)第201 頁），由該條
    契約約定內容觀之，該條約定係限制承包商之權利，除因契
    約變更而協議調整價格外，承包商不得要求調整詳細價目表
    之單價，而應依詳細價目表之原定單價履行契約。經查，本
    件並無契約變更之情形，已如前述，且本件亦非承包商即原
    告要求調整詳細價目表之單價，是本件兩造之爭議，尚與系
    爭工程契約一般條款第S.1條之約定無涉。
  3.被告不得以民法第227條之2情事變更原則，辦理契約變更，
    調降第AⅥ類岩體開挖單價
  按契約成立後，情事變更，非當時所得預料，而依其原有效
    果顯失公平者，當事人得聲請法院增、減其給付或變更其他
    原有之效果，民法第227條之2第1 項定有明文。又因情事變
    更為增加給付之判決，非全以物價變動為根據，並應依客觀
    之公平標準，審酌一方因情事變更所受之損失，他方因情事
    變更所得之利益，及其他實際情形，以定其增加給付之適當
    數額，最高法院66年台上字第2975號判例可資參照。準此，
    情事變更原則於適用上除應審究其成立之客觀上要件，亦即
    ：(1)須有情事變更；(2)該情事變更須發生在契約成立之後，
    其效果完成以前；(3)該情事變更須為當事人當時未預料；該
    情事變更之發生，係因不可歸責於當事人之事由所致；(4)及
    因該情事變更，依一般觀念認為如仍依當時之原有效果，即
    有顯失公平之情形外；仍應就增減給付之法律效果及應變更
    之原有法律效果，依客觀公平之標準判斷，亦即就當事人一
    方因該情事變更所受不相當之損害及他方所得不預期之利益
    ，暨其他實際情形及彼此間之關係如何等情，於不失其法律
    關係給付之同一性，而為公平裁量其增減之給付分量或變更
    原有之法律效果。
  經查，系爭工程契約契約書主文第4 條明確約定：「工程結
    算時，應按照實際驗收數量及契約單價結算。」（本院卷(一)
    第17頁），又系爭工程契約一般條款第E.4條亦明定：「依
     P.3『按實作數量計量及計價』辦理之任何工作數量有增減
    時，如其增減並非由於E.2 『變更指示』之結果，而係數量
    大於或小於詳細價目表所載明之數量者，則無需書面契約變
    更指示。除契約另有規定外，前述工作數量之增減，仍按本
    契約詳細價目表所列單價按實作數量計價給付。」（本院卷
    (一)第132 頁），足見系爭工程契約係實作實算契約，詳細價
    目表各工作項目之預估數量僅為預估之用，系爭工程結算時
    ，仍應按原告實際施作數量計價。本件系爭工程「隧道主體
    開挖作業」之第AⅥ類岩體部分，原預估數量僅為374立方公
    尺，嗣實際開挖時，因地質因素導致隧道主體開挖之岩體與
    原設計岩體差異極大，第AⅥ類岩體之實際開挖數量亦增加
    為6189.86 立方公尺，而此地質因素若非經現場鑽探，單憑
    地表外觀實無法預見，是此一變更自屬兩造締約當時所無法
    預料。惟系爭工程契約既屬實作實算契約，被告本應按原告
    實際施作數量計價，倘實際施作數量大於原定預估數量，亦
    不因此造成被告受有不相當之損害。參以，系爭工程之其他
    工作項目亦有多項實際施作數量超出系爭工程契約原預估數
    量者，例如噴凝土（t＝20cm）之原預估數量為1,327平方公
    尺，實際完成數量為7,532.08平方公尺；先撐鋼管（32mm）
    之原預估數量為559公尺，實際完成數量為28,887公尺等，
    均相差數倍之多，亦為被告所不否認，而被告亦未曾主張此
    為情事變更而應調整原定契約單價。足徵被告自不得僅以系
    爭工程隧道主體工程中第AⅥ類岩體實際開挖數量較締約時
    預估數量為多，即認顯失公平而應依情事變更原則，調降第
    AⅥ類岩體開挖。
  4.被告不得依據誠實信用原則及補充之契約解釋原則，調降第
    AⅥ類岩體之原定契約單價
  按行使權利，履行義務，應依誠實及信用方法，民法第148
    條第2 項定有明文。又所謂補充之契約解釋原則係指契約訂
    立或履約過程中對其意義、內容、適用範圍或當事人之權利
    義務關係發生疑義，甚或契約關於某事項應有訂定而為訂定
    之疏漏，自有解釋之必要，而契約漏洞之填補，原則尚應由
    法律之任意規定補充之，如無任意規定則依「補充之契約解
    釋方法」，填補契約漏洞，至於補充之契約解釋，所探求者
    不是當事人之真意，而是「假設當事人之意思」，即雙方當
    事人在通常交易上合理所意欲或接受之契約條款判斷之標準
    ，則應依當事人於契約上所作之價值判斷及利益衡量為出發
    點，依誠實信用原則並斟酌交易慣例認定之，已實現平均契
    約正義為依歸。準此，補充之契約解釋原則僅適用於兩造就
    契約之意義、內容、適用範圍及權利義務關係發生疑義，而
    有契約漏洞之情形；倘並無契約漏洞之情形，尚無補充之契
    約解釋原則之適用。
  本件被告辯稱應依誠實信用原則及補充之契約解釋原則，就
    第AⅥ類岩體開挖工程新增之工程數量部分，應以新單價每
    立方公尺1,357元為據云云。經查，系爭工程投標須知第21.
    2條規定：「前述廠商經調整後之任一工作項目之報價，經
    國工局認定不合理者，該項目將以國工局預算單價為基礎調
    整之。」（本院卷(一)第178 頁），本件原告投標時之報價單
    ，針對第AⅥ類岩體之單價雖為每立方公尺950元，惟業經國
    工局認定不合理，而依系爭工程投標須知第21.2條調整為每
    立方公尺2,305元，並於95年1月18日發函通知原告：「首揭
    詳細價目表係按本工程投標須知第21.2.（2）原則調整完成
    ，請貴公司於收到本通知之次日起5 天內函復是否同意，俾
    列入契約文件。」（本院卷(一)第11頁），而原告亦於同日函
    覆國工局：「貴局所調整『南投縣投83線道路萬豐村至法治
    村路段打通工程』契約單價，本公司同意遵照辦理。」（本
    院卷(一)第12頁），是兩造就「隧道開挖（第AⅥ類岩體）」
    之單價為每立方公尺2,305 元已達成合意，本件原告僅係依
    兩造約定之契約單價請求被告給付剩餘未付之工程款，難認
    原告有何違反誠信原則之情事。又系爭工程契約之詳細價目
    表已明白約定「隧道開挖（第AⅥ類岩體）」之單價為每立
    方公尺2,305 元，並無契約漏洞或規範不明確之情形，自無
    補充之契約解釋原則之適用，被告自不得以原定契約單價不
    合理而片面調整第AⅥ類岩體之原定契約單價。
  5.再者，本件被告雖一再辯稱詳細價目表第AⅥ類岩體原定單
    價每立方公尺2,305 元不合理云云。惟當事人互相表示意思
    一致者，無論其為明示或默示，契約即為成立，民法第153
    條第1 項定有明文。次按當事人締結契約一經合意成立，即
    應受其拘束；又當事人締結不動產買賣契約，如已合法成立
    ，其私法上之權利義務，即應受其拘束，非一造於事後所能
    主張增減，最高法院18年上字第1495號、18年上字第127 號
    判例意旨可資參照。經查，本件兩造已合意約定以詳細價目
    表之單價作為系爭工程契約之內容（本院卷(一)第11頁、第12
    頁、第21頁至第32頁），並於95年1 月25日簽訂系爭工程契
    約，而依詳細價目表記載，第AⅥ類岩體之契約單價為每立
    方公尺2,305元（本院卷(一)第26頁）。而國工局係於97年4月
    18日即發函予原告表示系爭工程契約「隧道開挖（第AⅥ類
    岩體）」單價編列錯誤（本院卷(一)第36頁），卻未於法定期
    間內依民法第88條撤銷其意思表示，兩造自應受系爭工程契
    約中詳細價目表之單價所拘束，被告自不得單方、片面表示
    原定第AⅥ類岩體單價不合理，而要求調低單價。
  6.綜上，被告不得依系爭工程契約一般條款第G.7條、第G.8條
    第4款及第E章約定，要求原告應配合被告辦理契約變更，調
    降開挖單價；本件亦不符合系爭工程契約一般條款第E 章契
    約變更之要件，被告自不得依一般條款第E.8 條約定片面調
    降契約單價而拘束原告。又被告不得以民法第227條之2情事
    變更原則、誠實信用原則及補充之契約解釋原則，辦理契約
    變更，調降第AⅥ類岩體之原定契約單價；而兩造對系爭工
    程契約「隧道開挖（第AⅥ類岩體）」之單價，既已意思表
    示一致，兩造自應受該合意之拘束，不容任一當事人單方、
    片面予以變更。
  (二)被告應自98年4月23日起負遲延責任
    本件原告主張其於98年4月8日即發函國工局請求給付準末期
    工程款，而國工局係於同年月10日收受該函，是被告自應自
    98年4 月10日起給付遲延利息；被告則辯稱準末期工程款須
    由監造單位、被告等核定後，該期之工程款始告確定云云。
    經查，本件系爭工程係於98年3 月25日全部完工，原告雖於
    98年4月8日即檢送系爭工程準末期工程估驗申請書，惟並非
    一經申請，被告即負有撥款之義務，尚須被告或國工局完成
    估驗後，原告始得請求被告給付工程款；而國工局已於98年
    4月間就準末期工程款部分估驗完成（本院卷(一)第245頁），
    國工局第二區工程處並於98年4月28日發函告知原告：「三
    、旨案因本工程第5號契約變更案之『隧道開挖（第AⅥ類岩
    體）』，本處業依國工局函囑辦理後續契約變更事宜，並依
    程序已與貴公司辦理4次議價協議不成後，本處已於98年4月
    15日國工二投字第098 00030661號函，請監造單位編製契約
    變更書，案經監造單位估算本契約變更案完成後，須扣回估
    驗金額為8,175,816元。而工程估驗金額為新臺幣180萬3,98
    7元整，扣除2.5％之工程保留款4萬5,100元、扣除物價指數
    調整款72萬1,136元，故本案準末期估驗可實付金額計103萬
    7,751元整。四、綜上，本期估算第5契約變更案完成後，需
    扣回估驗金額為8,175,816 元（含物調款）後，可實付金額
    計103萬7,751元整，惠請重新開具統一發票（NT＄：108 萬
    2,851元）逕送本處續辦。五、原開具統一發票9,258,667元
    1只，於98.04.23交由貴公司人員先行攜回。」（本院卷(一)
    第66、67頁），足徵被告至遲於98年4 月23日即已就系爭工
    程準末期工程估驗完成，並主張需扣回估驗金額8,175,816
    元；是被告於98年4 月23日既已就系爭工程準末期工程估驗
    完成，即應依原告請求依系爭工程契約原定之單價給付工程
    款，卻片面辦理契約變更，扣回原告原可請求給付之工程款
    8,175,816元，被告自應自98年4月23日起負遲延責任。是以
    ，原告請求被告應給付8,175,816元，及自98年4月23日起至
    清償日止，按年息5％計算之利息，為有理由，應予准許。
    至逾此範圍之請求，即屬無據，應予駁回。
五、綜上所述，被告不得依系爭工程契約約定要求原告應配合辦
    理契約變更，調降開挖單價，亦不得依情事變更原則、誠實
    信用原則及補充之契約解釋原則辦理契約變更，調降第AⅥ
    類岩體之原定契約單價。而兩造對系爭工程契約「隧道開挖
    （第AⅥ類岩體）」之單價，既已意思表示一致，兩造自應
    受該合意之拘束。從而，原告依系爭工程契約請求被告給付
    8,175,816元，及自98年4月23日起至清償日止，按年息5％
    計算之利息，為有理由，應予准許。至逾此範圍之請求，即
    屬無據，應予駁回。
六、原告勝訴部分，兩造均陳明願供擔保，聲請宣告假執行及免
    為假執行，爰分別酌定相當擔保金額，予以准許。至原告敗
    訴部分，其假執行之聲請失所附麗，應予駁回。
七、本件事證已臻明確，兩造其餘攻擊防禦方法核與判決結果不
    生影響，爰不另一一論述，併此敘明。
八、據上論結，本件原告之訴一部為有理由，一部為無理由，依
    民事訴訟法第79條、第390條第2項、第392條第2項，判決如
    主文。
中    華    民    國    99    年     5    月    20    日
                  民事第四庭    審判長法  官  周祖民
                                      法  官  匡  偉
                                      法  官  林怡伸
以上正本係照原本作成
如對本判決上訴，須於判決送達後20日內向本院提出上訴狀
中    華    民    國    99    年     5    月    20    日
                                      書記官  施若娟

司法院資訊處製作；財團法人民間司法改革基金會備份。
